【裁判字號】    97,裁,2703
【裁判日期】    970509
【裁判案由】    商標異議
【裁判全文】
最  高  行  政  法  院  裁  定
                                     97年度裁字第02703號
上  訴  人  美商．壯生和壯生股份有限公司
            （Johnson & Johnson）
代  表  人  理查．比瑞伯
訴訟代理人  陳彥希律師
            何愛文律師
被 上訴 人  經濟部智慧財產局
代  表  人  王美花
參  加  人  鄭明村即加展汽車材料行
上列當事人間商標異議事件，上訴人不服中華民國95年4月25日
臺北高等行政法院94年度訴字第2053號判決，提起上訴，本院裁
定如下：
    主  文
上訴駁回。
上訴審訴訟費用由上訴人負擔。
    理  由
一、按對於高等行政法院判決之上訴，非以其違背法令為理由，
    不得為之，行政訴訟法第242條定有明文。依同法第243條第
    1項規定，判決不適用法規或適用不當者，為違背法令；而
    判決有同條第2項所列各款情形之一者，為當然違背法令。
    又提起上訴，應以上訴狀表明上訴理由，並應添具關於上訴
    理由之必要證據，復為同法第244條第1項第4款及第2項所明
    定。準此，當事人對於高等行政法院判決提起上訴，如以高
    等行政法院判決有行政訴訟法第243條第1項規定之不適用法
    規或適用不當為理由時，其上訴狀或理由書應有具體之指摘
    ，並揭示該法規之條項或其內容；若係成文法以外之法則，
    應揭示該法則之旨趣；倘為司法院解釋或本院之判例，則應
    揭示該判解之字號或其內容；如以高等行政法院判決有行政
    訴訟法第243條第2項所列各款情形為理由時，其上訴狀或理
    由書應揭示合於該條項各款之事實。上訴狀或理由書如未依
    此項方法表明，或其所表明者與上開法條規定不合時，即難
    認為已對高等行政法院判決之違背法令有具體之指摘，其上
    訴自難認為合法。
二、本件上訴人對於臺北高等行政法院民國（下同）94年度訴字
    第2053號判決（下稱原判決）上訴，雖以：（一）依被上訴
    人公告之「混淆誤認之虞」審查基準（下稱審查基準）2、4
    及5.2.13所示，商標近似及商品類似為其中二個參酌因素。
    而此二個參酌因素雖為判斷成立混淆誤認之虞所必備，然其
    並非得完全獨自分別判斷，而係相互影響，且需與其他因素
    一併考量，況商標近似應就其近似程度為考量，而非單純僅
    為近不近似之判斷。職是，商標近似與否實為相對之概念，
    應綜合審酌各因素後始得論斷，而非能僅以兩商標是否近似
    為判斷有無混淆誤認之虞之唯一參考因素。且系爭商標之外
    文部分「J.&J.」與據以異議商標之外文部分「J&J」相較，
    二者幾近完全相同，故在判斷兩造商標有無致相關消費者混
    淆誤認之虞時，應更注重其他相關因素之衡酌。綜上，上訴
    人於原審所提出之「兩造商品高度類似」及「消費者對據以
    異議商標較為熟悉」等主張，實為本件關鍵之重要攻擊防禦
    方法。惟原判決並未對上訴人所主張之「兩造商品高度類似
    」及「消費者對據以異議商標較為熟悉」等本件重要攻擊防
    禦方法予以審理，原判決理由並未就何以不採上訴人前揭主
    張予以說明，遽為不利上訴人之判決，除其論理有違前揭審
    查基準外，更違悖本院93年度判字第282號判決意旨，顯有
    判決不備理由之違誤。（二）依審查基準5.1所示，據以異
    議之「J&J」商標已係全球性著名商標，具極強之識別性，
    參加人將相同之外文「J.&J.」作為系爭商標之主要部分申
    請註冊，顯為攀附上訴人之商譽及據以異議商標之知名度，
    客觀上已足以令具一般知識經驗之消費者誤認係上訴人旗下
    之商標之一，而有所混淆。況依審查基準5.2所示，參加人
    商號之特取名稱為「加展」，而非「加及展」或「加與展」
    ，故其外文縮寫應為「J.Z.」，而非「J.J.」，更非「J.&J
    .」，則參加人故意在兩「J」間多加一「&」符號，不僅主
    觀上有不當欺罔消費者之意圖，客觀上亦大幅增加兩造商標
    外觀上近似度，其情節較諸本院91年度判字第1125號乙案案
    情為重，被上訴人自不得准許系爭商標註冊。又依審查基準
    5.2.3所示，系爭商標雖於外文字母「J」後附加標點「.」
    ，惟此標點「.」係附屬且不重要之部分，亦無其他特殊意
    義，消費者通常不會特加重視，或以之作為與其他商標區別
    之重要憑藉，此有原審法院89年度訴字第1103號判決可參，
    是兩造商標外觀上極相雷同，觀念上亦屬一致，確實易致混
    淆，構成近似。另兩造商標皆採以相同外文字母結合「&」
    符號之表現方式，其設計類型極為近似，雖系爭商標另有其
    他中文字樣，但整體圖樣仍會給予相關消費者極強烈之印象
    ，認為與據以異議商標為系列商標，依本院94年度判字第17
    9號判決意旨，兩造商標應構成類型上之近似。再者依審查
    基準55.3所示，兩造商標所指定者均為日常用之清潔劑，單
    價較低，相關消費者對之所施之注意力亦相對較弱，以外文
    主要部分幾無二致之情形而論，於異時異地隔離觀察，外觀
    上有使人產生混同誤認之虞，自屬近似之商標，本院74年度
    判字第1871號判決亦同此旨。（三）依審查基準55.3所示，
    兩造商標外文部分之外觀既極為近似，且系爭商標復指定使
    用於與據以異議商標商品性質相類似之第3類清潔劑，系爭
    商標自不得申請註冊，此亦有本院87年度判字第2271號判決
    意旨可參。（四）上訴人早已多角化經營各類商品，在考量
    系爭商標有無令人混淆誤認之虞時，對先權利人多角化經營
    之情形，應總括的納入考量，審查基準5.4亦有明文，是系
    爭商標實有致消費者混淆誤認之危險，原判決既肯認「上訴
    人據以異議之『J&J』商標於人體清潔用品、嬰兒用品等商
    品頗具知名度，且兩造商標圖樣均有相同之外文與符號『J&
    J』」等情，然卻以「上訴人於異議階段所檢送之各項使用
    證據資料，尚未包含系爭商標所指定使用之各式非人體清潔
    用品」為由，未清楚說明其得心證之理由，即遽認兩造商標
    「仍難謂有致相關消費者混淆誤認之虞」，其判決理由顯有
    矛盾，並有誤解修正前商標法第37條第7款及現行商標法第
    23條第1項第12款規定之違誤。（五）因據以異議商標早於
    系爭商標申請註冊前百餘年即已創獲，並因廣泛使用而具全
    球性高知名度，顯遠較系爭商標知名，消費者自然對之較為
    熟悉，依審查基準5.6所示，自應對據以異議商標予以較大
    保護，亦即應將有引致混淆誤認之虞之系爭商標之註冊，依
    法予以撤銷。再者，由於據以異議商標已極具知名度，第三
    人援用相同或近似之「J&J」商標申請註冊於性質上不相關
    之餅乾等商品，仍足以致人誤認係出自上訴人，前經被上訴
    人於中台異字第G00000000號商標異議審定案為有利於上訴
    人之審定，被上訴人及經濟部卻於本件更可能引致混淆誤認
    之系爭商標，認為不致令人混淆，顯有違行政自我拘束原則
    。惟原判決竟對上訴人前述攻擊防禦方法懸置未論，自有判
    決不備理由之違法等語為由。惟查，原判決於判斷兩造商標
    有無混淆誤認之虞時，係審酌系爭商標圖樣除「J.&J.」外
    ，並佐以與外文字體一樣大小之中文「加展」二字，足以使
    消費者認識其圖樣上之外文字母「J」係「加」、「展」二
    字外文譯音之首字母，其外觀及觀念上非不能與據以異議商
    標相區辨；復審酌上訴人於異議階段所檢送各項使用證據資
    料，尚未包含系爭商標所指定使用之各式非人體清潔用品。
    從而認定縱據以異議商標於人體清潔用品、嬰兒用品等他類
    商品頗具知名度，且兩造商標圖樣均有相同之外文與符號「
    J&J」，惟衡諸兩造商標圖樣之近似程度、商品之類似程度
    及據以異議商標知名度等因素綜合判斷，系爭商標之註冊，
    仍難謂有致相關消費者混淆誤認之虞。是原判決並非徒以兩
    造商標近不近似之因素來判斷兩造商標有無混淆誤認之虞，
    尚且審酌審查基準所示之其他因素。且原判決已就上訴人於
    原審主張之「兩造商品高度類似」及「消費者對據以異議商
    標較為熟悉」等為攻擊防禦方法為判斷，認為系爭商標係指
    定使用之各式非人體清潔用品，據以異議商標於人體清潔用
    品、嬰兒用品等他類商品頗具知名度。是上訴人指摘原判決
    論理有違審查基準及本院93年度判字第282號判決意旨，且
    有判決不備理由之違誤云云，容有誤解。至於上訴人所引據
    之上揭本院及原審法院另案判決意旨暨被上訴人另案審定意
    旨，均屬個案判決及審定，且各該案情與本件不同，自難比
    附援引，執為本件有利之論據。另核其上訴狀所載其餘內容
    ，或係重述其在原審業經主張而為原判決摒棄不採之陳詞，
    或係就原審取捨證據、認定事實之職權行使事項，任加指摘
    違誤，或係執其歧異之法律見解，就原審所為論斷或駁斥其
    主張之理由，泛言原判決理由不備或理由矛盾及判決不適用
    法規或適用不當，而未具體表明原判決究竟有如何合於不適
    用法規或適用不當、或有行政訴訟法第243條第2項所列各款
    之情形，尚難認為已對原判決之如何違背法令有具體之指摘
    。依首揭規定及說明，應認其上訴為不合法，應予駁回。
三、依行政訴訟法第249條第1項前段、第104條、民事訴訟法第
    95條、第78條，裁定如主文。
中    華    民    國    97    年    5     月    9     日
                    最高行政法院第五庭
                        審判長法官  劉  鑫  楨
                              法官  黃  本  仁
                              法官  黃  清  光
                              法官  黃  淑  玲
                              法官  吳  慧  娟
以  上  正  本  證  明  與  原  本  無  異
中    華    民    國    97    年    5     月    9     日
                              書記官  張  雅  琴


司法院資訊處製作；財團法人民間司法改革基金會備份。
